【裁判字號】    90,簡上,119
【裁判日期】    901009
【裁判案由】    拆屋交地
【裁判全文】
臺灣臺南地方法院民事判決  九十年度簡上字一一九號
    上  訴  人  甲  ○  ○
                丙  ○  ○
    被 上 訴人  乙  ○  ○
右當事人間請求拆屋交地事件，上訴人對於中華民國九十年三月三十日本院台南簡易
庭八十八年度南簡字第二０五二號第一審判決提起上訴，本院判決如左：
    主      文
原判決廢棄。
被上訴人在第一審簡易之訴駁回。
第一、二審訴訟費用由被上訴人負擔。
    事      實
甲、上訴人方面：
  一、聲明：求為判決如主文所示。
  二、陳述：除宣示判決筆錄理由要領第一項所記載相同者予以引用外，補充陳述如
      後：
    （一）上訴人甲○○於民國（下同）八十二年購買台南縣仁德鄉○○段二八七、
          二八八地號土地之前，曾向轄區地政事務所申請複丈並無越界之情事；且
          於八十三年辦理建物保存登記，有歸仁地政事務所發給之建物成果圖可佐
          ，並無登記建物占有被上訴人土地之記載，顯然因『地籍圖重測』造成界
          址變更，故上訴人等二人並非無權占有被上訴人之土地。
    （二）上訴人與被上訴人間所有之土地原為共有關係，於五十九年間經本院依已
          存在之建物牆壁為界強制共有物分割，然因『地籍圖重測』時測量員起點
          誤差，造成地形移動，致土地所有人東多西少現象，更致上訴人界址變更
          ，造成上訴人等二人東邊部分土地與十二米公共道路重疊，顯然上訴人並
          非無權占有被上訴人之土地。
    （三）民法第七百九十六條所指之「提出異議」，應由鄰地所有人負舉證責任：
          有關此一舉證責任雖有判例可循，但判例亦有被推翻之時，並非絕對。畢
          竟「異議之提出與否」係由鄰地所有人決定，且其提出或以存證信函或以
          口頭表示，前有證物，後有證人，均掌握於鄰地所有人，且較為具體，反
          之，若由越界之一方土地所有人舉證「鄰地所有人未提出異議」則十分抽
          象，故有關本條所指「提出異議」，應由鄰地所有人負舉證責任。
    （四）又民法第一百四十八條乃為權利濫用禁止之規定，亦即行使權利應依誠實
          信用方法，不得以損害他人為主要目的，而權利之行使，是否以損害他人
          為主要目的，應就權利人因權利行使所能取得之利益，與他人及國家社會
          因其權利行使所受之損失，比較衡量以定之。倘其權利之行使，自己所得
          利益極少，而他人及國家社會所受之損失甚大者，非不得視為以損害他人
          為主要目的，此乃權利社會化之基本內涵之必然解釋。本件上訴人縱使假
          設依（地籍圖重測）結果為正確，有占用被上訴人土地之情事，惟該等有
          爭執之土地面積不多，歷經調處三次以上；上訴人為息事寧人，且認為遠
          親不如近鄰，每次同意以金錢補償作為解決糾紛之方式，然而被上訴人卻
          堅持要拆屋，老建物勢必有成『危樓』之虞，對上訴人甲○○以一生積蓄
          五百萬元購買之房子卻無法住人，真叫人情何以堪啊！顯見被上訴人有權
          利濫用造成社會經濟之浪費之情事。
  三、證據：提出台南縣歸仁地政事務所建物測量成果圖一件為證。
乙、被上訴人方面：
  一、聲明：上訴駁回。
  二、陳述：除宣示判決筆錄理由要領第一項所記載相同者予以引用外，補充陳述如
      下：
    （一）本件無權利濫用情形：民法第一百八十四條係規定權利行使，不得以損害
          他人為主要目的，若當事人行使權利，雖足使他人喪失利益，而苟非以損
          害他人為主要目的，則不在該條所定範圍之內。又該條所稱權利之行使，
          不得以損害他人為主要目的，係指行使權利，專以損害他人為目的之情形
          而言，若為自己權利而行使，縱使他人利益不無損害，然既非以損害他人
          為主要目的，即無該條之適用。而土地所有權人在使用土地時，本不得越
          界佔用鄰地，本件上訴人之房屋於五十九年間建造時，並未請領建築執照
          ，此為上訴人所不否認，惟不論建屋、栽種花木、植林、種稻等何種理由
          使用土地，首要之務，必先確定自己土地之界址何在，絕不可逾界使用他
          人之土地，此為一般人民必遵之法也，其目的無非避免逾越界線而生糾紛
          ，本件上訴人於建屋時，既未鑑定界址，冒然起造房屋，其因此而引起之
          後果，本自應由上訴人自負。且權利之濫用，係指以損害他人為主要目的
          ，而自己並未得利之情形而言，本件上訴人佔用被上訴人二十平方公尺之
          土地，使上訴人減少二十平方公尺之土地可資利用，故被上訴人為保護自
          己之權利，當然有權訴請拆屋還地，其所為實與權利濫用之情形有間。
    （二）系爭土地為上訴人二人占用者共達二十平方公尺左右，加上訴外人徐水文
          所占用者，合計已逾三十平方公尺，而成一長條狀，被上訴人可以將之與
          其所有房屋坐落基地合併改建，或充作其自己之停車位，被上訴人得有效
          利用所收回之土地，而上訴人所有之房屋係於五十九年間所建，使用迄今
          已逾三十年，建物之折舊甚多，且其占用部分，上訴人係充作廚房之用，
          經濟效用不大，加以現今拆除技術先進，拆除後亦無礙其建物之結構安全
          ，故拆除上訴人房屋於社會及對上訴人之損害尚非鉅大，是被上訴人行使
          權利實無濫用之情事。
    （三）上訴人越界建築乃惡意之行為，惡意行為人不受保護，實無權利濫用之抗
          辯權，是上訴人之上訴實無理由，應予駁回。
  三、證據：引用原審立證方法。
丙、本院依職權函台南縣歸仁地政事務所查詢台南縣土庫段二八七、二八八地號上之
    建物於八十三年間及地籍重測後是否有越界建築情事及緣由。
    理      由
一、本件被上訴人起訴主張坐落台南縣仁德鄉○○段二八六號、二八五號土地（重測
    前為太子廟段六三三之五、六三三之九號）為其所有，上訴人甲○○、丙○○未
    經許可、亦無正當權源，分別占用如附圖所示Ａ部分（面積一點０八平方公尺）
    與Ｂ部分（面積六點０三平方公尺）及Ｃ部分（面積十二點九六平方公尺）之土
    地，爰依物上請求權之法律關係，訴請上訴人拆除越界建築之建物，並將該部分
    之土地交還被上訴人等語。
二、上訴人則以：（一）系爭坐落台南縣仁德鄉○○段二八七、二八八地號之土地，
    上訴人甲○○於八十二年間購買時，曾申請複丈並無越界之情事，嗣於八十三年
    間辦理坐落其上建物之保存登記時，亦未發現有占用被上訴人土地之情事，是本
    件糾紛純係因『地籍圖重測』造成之界址變遷，上訴人並非無權占有被上訴人之
    土地。（二）兩造間所有之土地原為共有關係，於五十九年間經本院依已存在之
    建物牆壁為界判決分割共有物，故縱上訴人所有之建物占有被上訴人之系爭土地
    ，被上訴人當時就此並未提出任何異議，迄今已近三十年，始請求拆屋還地，自
    為權利之濫用等語資為抗辯。
三、經查，系爭坐落台南縣仁德鄉○○段二八六、二八五地號（重測前為同鄉○○○
    段六三三之五、六三三之九地號）土地為被上訴人所有，與上訴人甲○○所有同
    段二八七、二八八地號（重測前為太子廟段六三三之六、六三三之十地號）土地
    、上訴人丙○○所有同段二八九地號（重測前為太子廟段六三三之十一地號）土
    地及訴外人徐水文所有同段二九一地號（重測前為太子廟段六三三之十二地號）
    為相鄰土地，於八十七年間，因地政機關辦理地籍重測，致兩造對其所有土地間
    之界址產生爭議，上訴人與訴外人徐水文乃訴請本院確認該等土地間之界址，經
    本院審理後以八十七年度南簡字第一五九四號判決認定「確定原告（即本件上訴
    人）甲○○所有坐落台南縣仁德鄉○○○段六三三之六及六三三之十地號土地、
    原告（即本件上訴人）丙○○所有坐落台南縣仁德鄉○○○段六三三之十一地號
    土地、原告（即本件訴外人）徐水文所有坐落台南縣仁德鄉○○○段六三三之十
    二地號土地，與被告（即本件被上訴人）所有坐落同段六三三之五及六三三之九
    地號土地之界址為如附件土地複丈成果圖內所示之圖一（即被告指界圖）。」而
    確定，嗣台南縣歸仁地政事務即依據前開確定判決補辦重測公告後辦理地籍重測
    登記等情，有土地登記簿謄本、本院台南簡易庭八十七年度南簡字第一五九四號
    民事判決及台南縣歸仁地政事務所八十九年九月二十九日八九所二字第八八四九
    號函附地籍圖重測結果清冊、公告圖及台南縣政府公告文等影本附原審卷可憑；
    而上訴人甲○○、丙○○所有之建物占有被上訴人所有系爭土地之位置及其面積
    ，亦經原審勘驗現場，並囑託台南縣歸仁地政事務所派員勘測屬實，製有勘驗筆
    錄及複丈成果圖附於原審卷可考（即如附圖所示），復為兩造所不爭，自堪信為
    真實。另被上訴人又主張上訴人占有系爭土地為無權占有云云，然上訴人則執前
    開情詞置辯，是本件兩造爭執點厥為被上訴人於系爭建物建築時，是否明知其越
    界而不即提出異議？及上訴人甲○○占有被上訴人所有如附圖所示Ａ、Ｂ部分土
    地及上訴人丙○○占有被上訴人所有如附圖所示Ｃ部分之土地，是否為無權占有
    ？
四、按土地所有人建築房屋逾越疆界者，鄰地所有人如知其越界而不即提出異議，不
    得請求移去或變更其建築物，固為民法第七百九十六條前段之所明定。惟主張鄰
    地所有人知其越界而不即提出異議者，應就此項事實負舉證之責任（最高法院四
    十五年度台上字第九三一號判例參照）。而所謂不即提出異議，應以建築房屋已
    否完成為準；且該條文係因相鄰關係致一方所有權擴張，而他方之所有權受有限
    制，該關係並對嗣後受讓各該不動產而取得所有權之兩造繼續存在，不能與債權
    法上之借貸契約同視。本件上訴人雖抗辯被上訴人於五十九年間系爭建物建造時
    即知有越界建築之情事云云，然為被上訴人所否認，揆諸前開說明，上訴人自應
    就五十九年間被上訴人於建築系爭房屋時即明知有越界建築之事實負舉證責任，
    然上訴人卻未能舉證以實其說；況上訴人亦自陳渠等係於八十七年間地籍圖重測
    時始就系爭土地之界址產生爭議，則被上訴人如何能於五十九年間即知該建物為
    越界建築？故自難僅憑上訴人片面臆測之詞認定被上訴人於五十九年間已明知系
    爭房屋有越界建築而不即提出異議，上訴人此部分之辯稱自無足憑採。
五、又按以無權占有為原因，請求返還所有物之訴，被告（上訴人）對原告（被上訴
    人）就其物有所有權存在之事實無爭執，而僅以非無權占有為抗辯者，原告（被
    上訴人）於被告（上訴人）無權占有之事實，無舉證責任。被告（上訴人）應就
    其取得占有，係有正當權源之事實證明之。如不能證明，則應認原告（被上訴人
    ）之請求為有理由（參照最高法院六十九年度台上字第八五一號判決）。查上訴
    人既對其所有建物占用被上訴人所有系爭土地之事實既不爭執，僅辯稱渠等使用
    系爭土地並非無權占用云云，則揆諸前開說明，上訴人自應就其占有係有正當權
    源之事實盡舉證責任。經查：
    （一）依土地法第四十六條之一至第四十六條之三之規定所為地籍圖重測，純為
          地政機關基於職權提供土地測量技術上之服務，將人民原有土地所有權範
          圍，利用地籍調查及測量等方法，將其完整正確反映於地籍圖，初無增減
          人民私權之效力。故縱令相鄰土地所有權人於重新實施地籍測量時，均於
          地政機關通知之期限內到場指界，毫無爭議，地政機關依照規定，已依其
          共同指定之界址重新實施地籍測量。則於測量結果公告期間內即令土地所
          有權人以指界錯誤為由，提出異議，測量結果於該公告期間屆滿後即行確
          定，地政機關應據以辦理土地標示變更登記。惟有爭執之土地所有權人尚
          得依法提起民事訴訟請求解決，法院應就兩造之爭執，依調查證據之結果
          予以認定（參照司法院大法官會議釋字第三七四號解釋）。是以土地所有
          人於地籍重測前，在其所有土地上建築房屋，重測後，致該建物占用他人
          之土地，而土地所有人有爭執時，法院仍應依調查證據之結果予以認定界
          址，以判斷該建物有無越界建築之情事，先予敘明。
    （二）再按為訴訟標的之法律關係，於確定之終局判決中已經裁判者，就該法律
          關係即有既判力，當事人雖僅於新訴訟用作攻擊防禦方法，法院亦不得為
          反於確定判決意旨之裁判（最高法院三十年上字第八號判例參照）。如前
          所述，本件兩造就其所有相鄰土地因地籍圖重測發生之界址糾紛，既經本
          院台南簡易庭以八十七年度南簡字第一五九四號確定判決認定，則本院就
          系爭土地之界址自不得為反於前確定判決之認定，因之，兩造所有系爭土
          地之界址應為如附圖所示之界址無訛，即上訴人甲○○所有之建物確實占
          用被上訴人所有如附圖所示Ａ部分（面積一點０八平方公尺）、Ｂ部分（
          面積六點０三平方公尺）之土地，而上訴人丙○○所有之建物亦確實占用
          被上訴人所有如附圖所示Ｃ部分（面積十二點九六平方公尺）之土地。
    （三）惟上訴人甲○○所有系爭建物於八十三年間辦理保存登記時，曾經地政機
          關勘測後認並未占用被上訴人之土地，嗣發生建物越界建築之情事，應係
          地籍圖重測後所產生之位移所致（嗣本院八十七年度南簡字第一五九四號
          判決亦依重測結果確定其界址在案）等情，有台南縣歸仁地政事務所九十
          年八月八日以九十所測量字第七一一九號函附該建物之地籍資料在卷可稽
          ；再對照附圖所示上訴人丙○○所有之建物越界占用被上訴人土地之部分
          與重測前之地籍圖相較下，上訴人丙○○所有之建物於地籍圖重測前，亦
          應未占用被上訴人所有之土地，足認上訴人所有之系爭建物於地藉圖重測
          前並未有越界建築占用被上訴人土地之情事，而係因地籍圖重測產生兩造
          界址爭執，經訴請法院確認界址後，始造成上訴人之建物是否無權占用被
          上訴人所有如附圖所示Ａ、Ｂ、Ｃ部分土地之問題。
    （四）末按土地及其土地上之建築物同屬一人所有，而僅以土地或僅以建築物為
          抵押者，於抵押物拍賣時，視為已有地上權之設定；以土地及建築物為抵
          押者，如經拍賣，其土地與建築物之拍定人各異時，亦同，民法第八百七
          十六條第一項、第二項規定甚明。若在抵押權設定當時，土地及其地上之
          建築物同屬一人所有，其後將土地或建築物之全部或一部分別讓與他人，
          或將土地與建築物一併讓與他人，致於拍賣抵押物時，已異其所有人或與
          他人變為共有時，仍不妨該條項法定地上權之成立（最高法院八十一年度
          台上字第二四五０號判決參照）。即民法第八百七十六條規定法定地上權
          之旨趣，乃在於避免土地或其基地上之建築物因拍賣而各異其所有人時，
          應拆除地上建築物而設，故該條之規定，足以解決建築物對於土地之利用
          關係，亦可調節土地用益權與抵押權間之利害衝突。本件上訴人所有之建
          物雖分別占用被上訴人所有如附圖所示Ａ、Ｂ、Ｃ部分之土地，然該建物
          於建築時，該土地及其上建築物係同屬一人所有，即該建物於建築當時並
          非無權占有土地；而嗣後產生越界建築之情事，既非基於上訴人之故意或
          過失行為所致，僅係因地籍圖重測而產生之位移，自非當事人本於自由意
          志所造成土地與建築物異其所有人，則基於建築物所有人於法律上不能在
          自己土地設立利用權及重測時上訴人建物已存在於土地上之平等原則為價
          值判斷，本件上訴人占用被上訴人所有系爭土地之情況，自應類推適用民
          法第八百七十六條之規定，視為有地上權之設定，以避免合法之建築物於
          地籍圖重測後遽遭拆除而有害社會經濟，準此，應認上訴人就系爭土地取
          得合法使用之權源，是上訴人主張該建物並非無權占有系爭土地，應為可
          採。
六、綜上所述，上訴人主張其所有之建物占有被上訴人所有如附圖所示Ａ、Ｂ、Ｃ部
    分土地並非無權占有，應屬可信；而被上訴人主張依據所有人之物上請求權訴請
    上訴人訴屋還地云云，自無理由。從而，被上訴人本於物上請求權之法律關係，
    請求上訴人甲○○、丙○○應分別將坐落台南縣仁德鄉○○段二八六號、同段二
    八五號土地上如附圖所示Ａ部分（面積一點０八平方公尺）與Ｂ部分（面積六點
    ０三平方公尺）及Ｃ部分（面積十二點九六平方公尺）之建物拆除，並將土地交
    還，為無理由，自不應准許。原審判命上訴人甲○○應將坐落台南縣仁德鄉○○
    段二八六號、同段二八五號土地上，如附圖所示Ａ部分面積一點０八平方公尺、
    Ｂ部分所示面積六點０三平方公尺之建物拆除，並將土地交還被上訴人；上訴人
    丙○○應將坐落台南縣仁德鄉○○段二八五號土地上，如附圖所示Ｃ部分面積十
    二點九六平方公尺之建物拆除，並將土地交還上訴人，自有未洽。上訴意旨指摘
    原判決不當，求予廢棄改判，為有理由，自應由本院予以廢棄，改判如主文第二
    項所示。至於兩造其餘攻擊防禦方法，經審酌後，因與本判決之基礎無涉，並不
    影響判決之結果，故未一一論述，亦末此敘明。
七、據上論結，本件上訴為有理由，依民事訴訟法第四百三十六條之一第三項、第四
    百五十條、第七十八條，判決如主文。
中      華      民      國    九十      年      十      月      九      日
                                   臺灣臺南地方法院民事第二庭
~B審判長法官  蔡  美  美
~B      法官  張  家  瑛
~B      法官  洪  碧  雀
右為正本係照原本作成。
不得上訴。
中      華      民      國    九十      年      十      月      九      日
~B法院書記官  顏  惠  華


司法院資訊處製作；財團法人民間司法改革基金會備份。
